【裁判字號】    98,簡上,47
【裁判日期】    980407
【裁判案由】    詐欺
【裁判全文】
臺灣彰化地方法院刑事判決              98年度簡上字第47號
上  訴  人  臺灣彰化地方法院檢察署檢察官
被      告  丙○○
選任辯護人  林堡欽律師
上列上訴人因被告詐欺案件，不服本院九十七年度簡字第四三一
號中華民國九十七年十二月三十一日第一審簡易判決（原檢察官
聲請簡易判決處刑案號：九十七年度偵字第九三０二號、第九五
二二號），提起上訴，本院管轄第二審合議庭判決如下：
    主  文
上訴駁回。
    理由
一、本案經本院審理結果，認第一審判決認事用法及量刑均無不
    當，應予維持，並引用第一審判決書記載之事實、證據及理
    由（如附件）。
二、本件上訴人即檢察官上訴意旨略以：
 (一)、本件被告基於幫助他人詐欺取財之不確定故意，以提供金
     融帳戶之方式幫助他人先後向被害人乙○○、甲○○詐欺
     取財，則被告以一交付帳戶之幫助行為，幫助該詐騙集團
     犯二次詐欺取財罪，應依想像競合犯規定從一重處斷。原
     審漏未審酌及此，其判決適用法律已有不當之處。
 (二)、又原審主文諭知被告「幫助共同意圖為自己不法之所有，
     以詐術使人將本人之物交付」，然本件除被告交付上開物
     品之對象一人外，並無證據顯示有他人參與詐欺取財之犯
     行而為共同正犯，從而原審諭知被告「幫助共同」詐欺取
     財，其認事用法難認允當。
 (三)、綜上所述，原審判決有上開違誤之處，請將原判決撤銷，
     另為適當合法之判決。
三、訊據被告丙○○固坦承上開員林惠來郵局及合作金庫銀行彰
    儲分行帳戶為其以本人名義所開立，惟矢口否認其將上開帳
    戶之存摺、提款卡及密碼等物提供予不詳姓名、年籍之成年
    男子，辯稱：伊之上開二帳戶之提款卡先後遺失云云，惟查
    ：
（一）被害人乙○○於九十七年九月二十七日因接獲詐騙集團成
      員假冒東森購物服務人員所撥打電話，向被害人乙○○詐
      稱其先前轉帳付款時將約定帳戶誤設定成分期付款，須操
      作提款機取消分期付款，否則每月會被扣款，致使被害人
      乙○○因而陷於錯誤，而於同日晚上九時五十七分許，依
      詐騙集團成員指示操作提款機，匯款新臺幣七千零六十元
      至被告之上開郵局帳戶，並隨即遭人領走該筆款項，嗣因
      被害人經查詢後始知遭詐騙等情，及被害人甲○○於九十
      七年九月二十七日因接獲詐騙集團成員假冒東森購物服務
      人員所撥打電話，向被害人甲○○詐稱其先前轉帳付款時
      將約定帳戶誤設定成分期付款，須操作提款機取消分期付
      款，否則每月會被扣款，致使被害人甲○○因而陷於錯誤
      ，而於同日依詐騙集團成員指示操作提款機，匯款新臺幣
      二萬九千九百四十八元至被告之上開合作金庫銀行帳戶，
      並隨即遭人領走該筆款項，嗣因被害人經查詢後始知遭詐
      騙等情，業據證人即被害人乙○○、甲○○於警詢時證述
      甚詳，並有詐騙通報查詢／列印作業、被告之合作金庫銀
      行存摺、被告之郵政存簿儲金簿、聯邦銀行自動櫃員機交
      易明細、查詢帳戶最近交易資料、中華郵政股份有限公司
      彰化郵局函各一份在卷可稽，足徵被告所申設之上開郵局
      及合作金庫銀行帳戶確遭詐騙集團成員作為實施詐欺取財
      之用。
（二）被告雖於偵查中辯稱該郵局帳戶係其用來領殘障及低收入
      津貼用的，其一向都是拿存摺領錢，但朋友說有金融卡比
      較方便才申辦，一辦就遺失，其目前沒有工作，還在找工
      作，但想說如果找到工作，可以把錢存起來，所以前往申
      辦合作金庫銀行帳戶，開戶的一千元是到郵局提出來的云
      云。惟被告既無使用金融卡之習慣，且需綜理之金錢不多
      ，實無申辦金融卡及新帳戶之需求，竟於一個月內申辦二
      張金融卡，且旋即遺失；又被告郵局之金融卡於九十七年
      九月四日核發後，被告旋於同年月二十五日申請重設金融
      卡密碼，並於當日將款項提出僅餘八元，翌日（二十六日
      ）以現金一千元開立合作金庫銀行帳戶，旋於同日分二筆
      以現金提款共九百十二元，帳戶內僅餘八十八元，而該郵
      局及合作金庫銀行帳戶於同年月二十七日即同遭詐騙集團
      使用，亦甚為可疑；參以被告至台中縣神岡鄉申辦郵局之
      金融卡後，又遠道至彰化縣彰化市辦理合作金庫銀行帳戶
      ，諸多勞費，顯非方便一詞所能解釋。又被告於九十七年
      九月三十日即知郵局帳戶已列為警示帳戶，竟未妥善查找
      合作金庫銀行帳戶之金融卡，且其仍保有該二帳戶之存摺
      ，期間均未刷摺，遲至九十七年十月十六日欲申辦另一郵
      局帳戶時，方悉合作金庫銀行帳戶之金融卡業已遺失，益
      徵被告顯有容任詐欺集團自由使用其上開二帳戶金融卡之
      故意，況若非被告將該二帳戶提款卡之密碼告知詐騙集團
      成員，則詐騙集團成員如何能操作提款卡？
（三）另自詐騙集團之角度審酌，渠等既知利用他人之帳戶掩飾
      犯罪所得，當知社會上一般正常之人如帳戶存摺、提款卡
      遭竊或遺失，為防止拾得或竊得之人領其存款或做為不
      法使用而徒增訟累，必於發現後立即報警或向金融機構辦
      理掛失止付，在此情形下，如仍以該帳戶作為犯罪工具，
      則在渠等向他人詐騙，並誘使被害人將款項匯入該帳戶後
      ，極有可能因帳戶所有人掛失止付而無法提領，則渠等大
      費周章從事於犯罪之行為，甘冒犯罪後遭追、處罰之風險
      ，卻只能平白無故替原帳戶所有人匯入金錢，而無法得償
      犯罪之目的，是以犯罪集團若非確定該帳戶所有人不會報
      警或掛失止付，以確定渠等能自由使用該帳戶提款、轉帳
      ，當不至於以該帳戶從事犯罪。準此，在該帳戶係拾得、
      騙得或竊得之情形，實無發生之可能，益徵本件二帳戶之
      提款卡及密碼係被告交付予他人，而非被告所辯遺失至明
      。
（四）按刑法上之故意，分直接故意（確定故意）與間接故意（
      不確定故意），「行為人對於構成犯罪之事實，明知並有
      意使其發生者」為直接故意，「行為人對於構成犯罪之事
      實，預見其發生而其發生並不違背其本意者」為間接故意
      ；一般人至金融機構開設帳戶並非難事，如非因財產犯罪
      等不法目的，依常情並無捨棄自己帳戶而迂迴以花費金錢
      或其他方法向無相當信賴關係之陌生人取得帳戶使用之理
      ，且近年來以退稅或中獎等不實電話內容而詐欺取財之犯
      罪類型層出不窮，該等犯罪，多數均係利用他人帳戶作為
      詐欺所得財物之出入帳戶，業經媒體廣為披載，是依一般
      人通常之知識、智能及經驗，均已深知向陌生人購買、承
      租或其他方法取得帳戶之人，多係欲藉該帳戶取得不法犯
      罪所得，且隱匿實際身分，以逃避司法單位之追查，若此
      社會現實，恆係一般人本於日常生活經驗即可體察，被告
      對此自亦難諉為不知，故被告將上開郵局及合作金庫銀行
      帳戶之提款卡及密碼交付予不詳姓名、年籍之成年人，導
      致該帳戶將來可能被用來作為詐欺取財等非法用途之工具
      乙節，應有所預見，且不違背其本意。是以，被告猶交付
      所有之上開二帳戶之提款卡及密碼予姓名、年籍不詳之成
      年人所屬之詐欺集團成員使用，足認被告主觀上容任該詐
      欺集團將上開二帳戶作為詐欺取財之指定帳戶使用，準此
      ，被告確有幫助詐欺取財之不確定故意甚明。
（五）綜上所述，足徵被告所為自白顯與事實相符，堪予採信，
      本件事證明確，被告犯行堪予認定，應予依法論科。
四、按依社會常情，任何人均可辦理金融帳戶存摺使用，如無正
    當理由，實無借用他人存摺、提款卡、密碼使用之理，且金
    融存摺、提款卡及密碼亦事關個人財產權益之保障，其專有
    性甚高，除非本人或與本人親密關係者，難認有何理由可同
    時取得該存摺、提款卡及密碼；又自政府開放金融業申請設
    立後，金融機構大量增加，一般人申請存款帳戶極為容易且
    便利，除非活期存款帳戶使用人欲將帳戶充作犯罪之用，否
    則一般人正常使用以自己名義申辦之存款帳戶即可，並無使
    用他人帳戶之必要。況近來新聞媒體，對於不肖犯罪人士常
    使用他人存款帳戶後，再持以供作犯罪使用，藉此逃避檢警
    查緝之情事，亦多所報導；且一般人亦均有妥為保管及防止
    他人任意使用存摺、提款卡及密碼之認識，縱特殊情況偶需
    交付他人使用，亦必深入瞭解用途及合理性，始予提供，該
    等專有物品如落入不明人士手中，而未加以闡明正常用途，
    極易被利用為與財產有關之犯罪工具，此為吾人依一般生活
    認知所易於體察之常識，而對於非有正當理由，竟徵求他人
    提供帳戶者，客觀上可預見其目的，係供為某筆資金存入後
    ，再行領出之用意，一般人本於一般認知能力均易於瞭解，
    被告就郵局、銀行存款帳戶之申請使用細節，不可能諉為不
    知，被告係於可預見上揭郵局、銀行帳戶提款卡及密碼提供
    予他人使用將幫助他人實施犯罪之情形下，仍將其郵局及合
    作金庫銀行帳戶之提款卡及密碼交付予姓名、年籍不詳之成
    年人使用，顯有預見縱有人利用被告前揭郵局、銀行帳戶實
    施詐欺取財犯罪，以領取犯罪所得財物，避免遭查獲等情，
    亦不違背被告之本意至明。次按刑法關於正犯、從犯之區別
    ，本院所採見解，係以其主觀之犯意及客觀之犯行為標準，
    凡以自己犯罪之意思而參與犯罪，無論其所參與者是否犯罪
    構成要件之行為，皆為正犯，其以幫助他人犯罪之意思而參
    與犯罪，其所參與者，苟係犯罪構成要件之行為，亦為正犯
    ，必以幫助他人犯罪之意思而參與犯罪，其所參與者又為犯
    罪構成要件以外之行為，始為從犯（最高法院二十五年上字
    第二二五三號判例要旨參照）。是如未參與實施犯罪構成要
    件之行為，且係出於幫助之意思提供助力，即屬幫助犯，而
    非共同正犯，本案被告係基於幫助他人詐欺取財之犯意，提
    供上開郵局及合作金庫銀行帳戶之提款卡及密碼予姓名、年
    籍不詳之成年人及其所屬之詐騙集團成員，意圖為自己不法
    之所有，詐欺被害人匯款至被告所提供之上揭帳戶，是被告
    顯係以幫助他人為詐欺取財犯罪之意思，其所參與者僅係交
    付前開二帳戶之提款卡及密碼等資料，亦即參與犯罪構成要
    件以外之行為，依前開說明，核被告交付銀行帳戶予詐騙集
    團成員詐欺被害人乙○○、甲○○所為，係犯刑法第三十條
    第一項、第三百三十九條第一項之幫助詐欺取財罪。被告以
    一行為同時交付其自己之郵局及合作金庫銀行帳戶之提款卡
    及提款卡密碼予姓名、年藉不詳之成年人，幫助該姓名、年
    籍不詳之成年人及該人所屬詐欺集團成員分別對被害人乙○
    ○及甲○○為詐欺取財，被告僅有一幫助行為，雖正犯為多
    次詐欺行為，就被告而言，僅有一次犯罪行為，仍僅成立一
    幫助犯之罪（最高法院九十六年度臺非字第二四五號判決要
    旨參照）。是本案被告以一個幫助行為，雖助成正犯對二位
    被害人即乙○○及甲○○詐欺取財得逞，惟正犯之詐欺犯行
    究為單一或數犯行，並不影響幫助犯單一幫助詐欺行為之成
    立，亦即本案被告提供銀行帳戶存摺、提款卡（含密碼）予
    正犯使用之行為既係單一行為，祇能論以一個幫助詐欺罪。
    本案被告幫助他人犯詐欺取財罪，為從犯，本院衡其犯罪情
    節較正犯為輕，爰依刑法第三十條第二項之規定，按正犯之
    刑減輕之。
五、惟查，(一)本案被告僅以一幫助行為，雖正犯為二次詐欺取財
    行為，就被告而言，僅有一次犯罪行為，仍僅成立一幫助犯
    之罪（最高法院九十六年度臺非字第二四五號判決要旨參照
    ），原審所持法律見解，於法並無不合，檢察官上訴意旨認
    原審疏未適用刑法第五十五條之規定，依想像競合犯從一重
    處斷云云，尚屬誤會。(二)又現今詐騙集團均採分工模式，即
    有首腦、收購帳帳戶之人、負責撥打詐騙電話之人、負責至
    銀行或提款機提領現金之車手，本案並無證據足以證明收購
    帳戶姓名、年籍不詳之人即為撥打電話詐騙被害人乙○○、
    甲○○之人，及提領詐騙所得現款之人，故自應以現今一般
    詐騙集團之常模，認此詐騙集團係數人分工較為允當。(三)是
    以檢察官上訴意旨均無理由。原審以被告犯刑法第三十條第
    一項前段、第三百三十九條第一項之幫助詐欺取財事證明確
    ，並審酌被告上開犯案之情狀及被害人乙○○、甲○○被詐
    騙之金額，據以論罪科刑，判處被告有期徒刑三月，並諭知
    易科罰金之折算標準，及因被告因一時失慮致觸法網，且事
    後已與被害人乙○○、甲○○達成和解，認被告經此偵查及
    審判程序後，應知戒慎而無再犯之虞，認所宣告之刑以暫不
    執行為適當，而為緩刑二年之宣告，均核無不當，上訴人即
    檢察官指摘原判決有違誤之處，請求撤銷原判決，為無理由
    ，應駁回其上訴。
據上論斷，應依刑事訴訟法第四百五十五條之一第一項、第三項
、第三百七十三條、第三百六十八條，判決如主文。
本件經檢察官陳茂榮到庭執行職務。
中    華    民    國    98    年    4     月     7     日
                  臺灣彰化地方法院刑事第二庭
                                  審判長法官   石馨文
                                  法      官   羅永安
                                  法      官   尚安雅
以上正本證明與原本無異。
本件不得上訴。
中    華    民    國    98    年     4    月      8     日
                                  書  記  官    洪年慶


司法院資訊處製作；財團法人民間司法改革基金會備份。
